---
title: "Raport listy 2"
subtitle: "Eksploracja danych"
author: "Maciej Kowalski 275936"
date: "`r Sys.Date()`"
header-includes:
   - \usepackage[OT4]{polski}
   - \usepackage[utf8]{inputenc}
   - \usepackage{graphicx}
   - \usepackage{float}
output: 
  pdf_document:
    toc: true
    fig_caption: yes
    fig_width: 5 
    fig_height: 4 
    number_sections: true
fontsize: 12pt 
---

```{r setup, include=FALSE}
knitr::opts_chunk$set(echo = TRUE)
knitr::opts_chunk$set(warning = FALSE, message = FALSE) 
knitr::opts_chunk$set(fig.pos = "H", out.extra = "", fig.align = "center")
```

# Zadanie 1:

 **Dyskretyzajca cech ciągłych** 

## Podpunkt A - Dane

Zbiór danych `iris` pochodzi z pakietu **datasets** w R i zawiera pomiary długości i szerokości kielicha (`Sepal.Length`, `Sepal.Width`) oraz płatka (`Petal.Length`, `Petal.Width`) dla trzech gatunków irysów: *setosa*, *versicolor* i *virginica* (Fisher, 1936).


## Podpunkt B - Wybór cech o najlepszej i najgorszej zdolności dyskretyzacji

  1. **Wczytanie danych i podstawowe statystyki**  
  
```{r, echo=FALSE}
library(datasets)
irysy_dane <- iris

```


```{r, echo=FALSE, results='asis'}
library(knitr)

sum_stats <- as.data.frame(
  do.call(cbind, lapply(irysy_dane[, 1:4], summary))
)
colnames(sum_stats) <- names(irysy_dane)[1:4]

kable(
  sum_stats,
  digits = 2,
  caption = "Podsumowanie statystyk opisowych cech numerycznych w zbiorze iris"
)
```


  2. **Boxploty dla każdej zmiennej względem gatunku**

```{r, echo=FALSE}
par(mfrow = c(2, 2))

boxplot(Sepal.Length ~ Species, data = iris, main = "Sepal.Length")
boxplot(Sepal.Width  ~ Species, data = iris, main = "Sepal.Width")
boxplot(Petal.Length ~ Species, data = iris, main = "Petal.Length")
boxplot(Petal.Width  ~ Species, data = iris, main = "Petal.Width")

par(mfrow = c(1, 1))
```

  3. **Wnioski:**

  - Najlepsza zdolność dyskryminacyjna: **Petal.Length** — wyraźne różnice między klasami.
  
  - Najgorsza zdolność dyskryminacyjna: **Sepal.Width** — nakładające się rozkłady.

## Podpunkt C - Porównanie nienadzorowanych metod dyskretyzacji (K = 3)

Wykorzystujemy pakiet arules::discretize() oraz własne przedziały na bazie tercyli.

```{r, echo=FALSE}
library(arules)
```

```{r, echo=FALSE}
  # PETAL LENGHT 
p1_pl <- quantile(irysy_dane$Petal.Length, probs = 1/3)
p2_pl <- quantile(irysy_dane$Petal.Length, probs = 2/3)

int_pl <- discretize(irysy_dane$Petal.Length, method = "interval",   breaks = 3)       # equal width
freq_pl <- discretize(irysy_dane$Petal.Length, method = "frequency", breaks =  3)       # equal frequency
clust_pl <- discretize(irysy_dane$Petal.Length, method = "cluster",   breaks = 3)       # k-means
manual_pl <- cut(irysy_dane$Petal.Length, breaks = c(min(irysy_dane$Petal.Length), p1_pl, p2_pl, max(irysy_dane$Petal.Length)), right = TRUE)  # własne przedziały


```


```{r, echo=FALSE, results='asis'}

library(knitr)

methods <- list(
  "Equal width"       = int_pl,
  "Equal frequency"   = freq_pl,
  "K-means clustering"= clust_pl,
  "Manual terciles"   = manual_pl
)

df <- do.call(rbind, lapply(names(methods), function(m) {
  tb <- table(methods[[m]], irysy_dane$Species)
  df_tb <- as.data.frame.matrix(tb)
  df_tb$Category <- rownames(df_tb)
  df_tb$Method   <- m
  df_tb[, c("Method", "Category", colnames(tb))]
}))

kable(
  df,
  caption = "Dyskretyzacja Petal.Length – liczebności w przedziałach",
  col.names = c("Metoda", "Kategoria", "setosa", "versicolor", "virginica"),
  align = c("l", "l", "r", "r", "r")
)
```


```{r, echo=FALSE}

  #SPENTAL WIDTH 

p1_sw <- quantile(irysy_dane$Sepal.Width, probs = 1/3)
p2_sw <- quantile(irysy_dane$Sepal.Width, probs = 2/3)

#dyskretyzacja 

int_sw <- discretize(irysy_dane$Sepal.Width, method = "interval",   breaks = 3)       # equal width
freq_sw <- discretize(irysy_dane$Sepal.Width, method = "frequency", breaks =  3)       # equal frequency
clust_sw <- discretize(irysy_dane$Sepal.Width, method = "cluster",   breaks = 3)       # k-means
manual_sw <- cut(irysy_dane$Sepal.Width, breaks = c(min(irysy_dane$Sepal.Width), p1_sw, p2_sw, max(irysy_dane$Sepal.Width)), right = TRUE)  # własne przedziały

```


```{r, echo=FALSE, results='asis'}

library(knitr)

methods_sw <- list(
  "Equal width"       = int_sw,
  "Equal frequency"   = freq_sw,
  "K-means clustering"= clust_sw,
  "Manual terciles"   = manual_sw
)

df_sw <- do.call(rbind, lapply(names(methods_sw), function(m) {
  tb <- table(methods_sw[[m]], irysy_dane$Species)
  df_tb <- as.data.frame.matrix(tb)
  df_tb$Category <- rownames(df_tb)
  df_tb$Method   <- m
  df_tb[, c("Method", "Category", colnames(tb))]
}))

kable(
  df_sw,
  caption = "Dyskretyzacja Sepal.Width – liczebności w przedziałach",
  col.names = c("Metoda", "Kategoria", "setosa", "versicolor", "virginica"),
  align = c("l", "l", "r", "r", "r")
)
```


  1. **Interpretacja wynikow:**

Petal.Length:

  - Metody cluster (k-means) i frequency dają najlepszą separację klas, z minimalną liczbą pomyłek.
  
  - Interval (równa szerokość) daje nieco gorszą separację, a ręczne przedziały (tercyle) są porównywalne do frequency.
  
Sepal.Width:

  - Wszystkie metody słabo rozdzielają gatunki (duże nakładanie się klas).
  
  - Najlepiej wypada cluster, ale nawet tam separacja jest niewystarczająca.


  2. **Wniosek**:
  
  Dla cechy o wysokiej zdolności dyskryminacyjnej (Petal.Length) najlepszy jest algorytm klastrowy (k-means), natomiast dla słabej cechy (Sepal.Width) różnice między metodami są marginalne.
  
  
# ZADANIE 2 - ANALIZA SKłADOWYCH GŁÓWNYCH (PCA):

## Podpunkt A - Dane

Zbiór **City Quality of Life** (plik `dane_lista2_2.csv`) zawiera wskaźniki jakości życia (0–10) oraz informacje o lokalizacji miast.

## Podpunkt B - Przygotowanie danych

Przygotowanie danych:

```{r, echo=FALSE}
library(dplyr)

dane_cale_2 <- read.csv(file="/Users/kowalski/Desktop/dane_lista2_2.csv", stringsAsFactors = FALSE)


# usuwamy pierwszą kolumnę (ID)
dane_2 <- dane_cale_2[, -1]

# wybór zmiennych ilościowych
dane_2_num <- select_if(dane_2, is.numeric)

# sprawdzenie braków
czy_sa_na <- is.na(dane_2_num)
  #unique(czy_sa_na)  # brak NA

# obliczenie wariancji
wariancje <- sapply(dane_2_num, var)

```


```{r, echo=FALSE, results='asis'}
library(knitr)

df_var <- data.frame(
  Zmienna   = names(wariancje),
  Wariancja = as.numeric(wariancje)
)

# 2. Wyświetlenie tabeli
kable(
  df_var,
  caption   = "Wariancje cech ilościowych",
  col.names = c("Zmienna", "Wariancja"),
  digits    = 3,
  align     = c("l", "r")
)
```


  **Wnioski**: 
  
  Wariancje cech są różne, zatem potrzebna jest standaryzacja. 
  
```{r, echo=FALSE}
library(tidyr)
library(ggplot2)

dane_long <- pivot_longer(as.data.frame(dane_2_num),
                          cols = everything(),
                          names_to = "Zmienna",
                          values_to = "Wartość")

ggplot(dane_long, aes(x = Zmienna, y = Wartość)) +
  geom_boxplot() +
  theme(axis.text.x = element_text(angle = 90, hjust = 1)) +
  labs(title = "Boxploty cech ilosciowych", x = "", y = "Wartosc")

# standaryzacja
dane_standaryzowane <- as.data.frame(scale(dane_2_num))

dane_long2 <- pivot_longer(dane_standaryzowane,
                           cols = everything(),
                           names_to = "Zmienna",
                           values_to = "Wartość")

ggplot(dane_long2, aes(x = Zmienna, y = Wartość)) +
  geom_boxplot() +
  theme(axis.text.x = element_text(angle = 90, hjust = 1)) +
  labs(title = "Boxploty cech po standaryzacji", x = "", y = "Wartość")
```

## Podpunkt C -  Wyznaczenie składowych głównych

```{r, echo=FALSE, results='asis'}

pca <- prcomp(dane_standaryzowane)
library(knitr)

imp <- summary(pca)$importance

df_imp <- as.data.frame(t(imp))
colnames(df_imp) <- c("SD", "Prop. Variance", "Cum. Variance")
df_imp <- cbind(PC = rownames(df_imp), df_imp)

kable(
  df_imp,
  digits    = 3,
  caption   = "Podsumowanie PCA – ważność składowych",
  col.names = c("PC", "Standard Deviation", "Proportion of Variance", "Cumulative Variance"),
  align     = c("l", "r", "r", "r")
)
```



```{r, echo=FALSE}
pca_data <- as.data.frame(pca$x)
pca_long <- pivot_longer(pca_data,
                         cols = everything(),
                         names_to = "Składowa",
                         values_to = "Wartość")

ggplot(pca_long, aes(x = Składowa, y = Wartość)) +
  geom_boxplot() +
  theme(axis.text.x = element_text(angle = 90, hjust = 1)) +
  labs(title = "Rozrzut składowych głównych (PCA)", x = "", y = "Wartosc")
```




```{r, echo=FALSE, results='asis'}

library(knitr)

get_top_loadings <- function(pc, n = 3) {
  df <- data.frame(
    Variable = rownames(pca$rotation),
    Loading  = pca$rotation[, pc]
  )
  df$AbsLoading <- abs(df$Loading)
  df <- df[order(-df$AbsLoading), ][1:n, ]
  df$PC <- pc
  df[c("PC", "Variable", "Loading")]
}

top_loads <- do.call(rbind, lapply(paste0("PC", 1:5), get_top_loadings, n = 3))

kable(
  top_loads,
  digits    = 3,
  caption   = "Top 3 zmienne wg wkładów (loadings) dla pierwszych 5 składowych",
  col.names = c("Składowa", "Zmienna", "Ładunek")
)
```



  **Interpretacja:** 

  - **PC1** – rozwój ekonomiczny i koszty życia (Housing, Cost of Living, Startups)
  
	- **PC2** – jakość życia: bezpieczeństwo i zdrowie (Safety, Healthcare, Environmental Quality)
	
	- **PC3** – rekreacja i kultura (Leisure & Culture, Tolerance, Outdoors)
	
	
## Podpunkt D - Udział wariancji

```{r, echo=FALSE}
wariancja <- pca$sdev^2
procent_wyjasnionej <- wariancja / sum(wariancja)
skumulowana_wariancja <- cumsum(procent_wyjasnionej)
```


```{r, echo=FALSE, results='asis'}
df_var <- data.frame(
  Składowa         = paste0("PC", seq_along(wariancja)),
  Wariancja        = wariancja,
  `Udział wariancji`      = procent_wyjasnionej,
  `Skumulowany udział` = skumulowana_wariancja
)

# 3. Wyświetlenie tabeli
kable(
  df_var,
  digits    = 3,
  caption   = "Udział wyjaśnionej wariancji dla kolejnych składowych PCA",
  col.names = c("Składowa", "Wariancja", "Udział wariancji", "Skumulowany udział"),
  align     = c("l", "r", "r", "r")
)

```

  **Wmioski:**
  
  - Pierwsze `r which(skumulowana_wariancja >= 0.8)` składowych wyjaśnia > 80% wariancji.
  
  - Pierwsze `r which(skumulowana_wariancja >= 0.9)` składowych wyjaśnia > 90% wariancji.
  
## Podpunkt E - Wizualizacja danych w przestrzeni PC

  
```{r, echo=FALSE}

library(ggplot2)

ggplot(pca_data, aes(x = PC1, y = PC2)) +
  geom_point() +
  geom_text(aes(label = rownames(pca_data)), vjust = 1.5, size = 3) +
  labs(title = "Wizualizacja: PC1 vs PC2",
       x = "Pierwsza składowa (PC1)",
       y = "Druga składowa (PC2)") +
  theme_minimal()

library(factoextra)

fviz_pca_biplot(pca, repel = TRUE)
```


## Podpunkt F - Korelacja zmiennych 


```{r, echo=FALSE, results='asis'}
library(dplyr)
library(tidyr)
library(tibble)
library(knitr)

corr_mat <- cor(dane_standaryzowane)

df_corr <- as.data.frame(corr_mat) %>%
  rownames_to_column("Zmienna1") %>%
  pivot_longer(-Zmienna1, names_to = "Zmienna2", values_to = "r") %>%
  filter(Zmienna1 < Zmienna2) %>%
  arrange(desc(abs(r))) %>%
  slice(1:10)  # top 10 wg |r|

kable(
  df_corr,
  digits    = 2,
  col.names = c("Zmienna 1", "Zmienna 2", "Współczynnik r"),
  caption   = "Top 10 najsilniejszych korelacji między cechami"
)
```


  **Wnioski**:
  
  Analiza dwuwykresu (biplot) potwierdza zależności widoczne w macierzy korelacji – np. silna korelacja między zmiennymi X i Y.
  
  
## Podsumowanie

Wyniki PCA pokazują, że trzy główne składowe opisują kolejno: rozwój ekonomiczny, bezpieczeństwo życia oraz walory kulturalno-rekreacyjne miast. Standaryzacja była kluczowa dla poprawnej interpretacji, a do wyjaśnienia 80–90% wariancji wystarczało 2–3 składowe.


# Zadanie 3:

## Podpunkt A - Dane 

Zbiór `titanic_train` z pakietu **titanic** zawiera informacje o pasażerach Titanica oraz zmienną `Survived`.

## Podpuntk B - Przygotowanie danych 

```{r}
library(titanic)

dane_tytanik <- titanic_train

  #zmiana na facotry 

dane_tytanik$Survived <- as.factor(dane_tytanik$Survived)
dane_tytanik$Pclass <- as.factor(dane_tytanik$Pclass)
dane_tytanik$Sex <- as.factor(dane_tytanik$Sex)
dane_tytanik$Embarked <- as.factor(dane_tytanik$Embarked)

dane_tytanik <- subset(dane_tytanik, select = -c(PassengerId, Name, Ticket, Cabin))

dane_tytanik_clean <- dane_tytanik[complete.cases(dane_tytanik), ]

```

Ponieważ metoda MDS wymaga pełnych danych, a celem jest rzetelna analiza struktury wielowymiarowej, usunięcie obserwacji z brakującymi wartościami gwarantuje spójność i porównywalność wszystkich przypadków, nawet kosztem redukcji liczebności próby.

Po usunięciu brakujących danych, pozostało 712 pełnych obserwacji (z 891).

## Podpunkt C - Redukcja wymiaru na bazie MDS

  1. **Redukcja wymiaru:** 
  
```{r}
# 1. Przygotowanie danych do MDS
dane_bez_survived        <- dane_tytanik_clean[, !(names(dane_tytanik_clean)
                                                   %in% "Survived")]
dane_bez_survived_nodup  <- dane_bez_survived[!duplicated(dane_bez_survived), ]

# 2. Macierz odmienności
library(cluster)
dys_mat          <- daisy(dane_bez_survived_nodup)
dys_mat_matrix   <- as.matrix(dys_mat)

# 3. Skalowanie niemetryczne (SMACOF) w 2D
library(smacof)
mds_smacof <- mds(dys_mat, ndim = 2)
```


  2. **Diagram Sheparda**- ocena jakosci odwzorowania:
  
```{r, echo=FALSE}
plot(mds_smacof, plot.type = "Shepard")
```


  3. **Wnioski:**
  
  - Punkty blisko linii y = x w Shepard plot świadczą o dobrej reprodukcji odmienności w wymiarze 2.
  
  
## Podpunkt D - Wizualizacja danych  

```{r, echo=FALSE}
library(ggplot2)

# 1. Wyciągnięcie konfiguracji i indeksów
coords   <- mds_smacof$conf
keep_idx <- which(!duplicated(dane_bez_survived))

# 2. Przygotowanie ramki z dodatkowymi zmiennymi
plot_data <- data.frame(
  Dim1     = coords[,1],
  Dim2     = coords[,2],
  Survived = dane_tytanik_clean$Survived[keep_idx],
  Sex      = dane_tytanik_clean$Sex[keep_idx],
  Pclass   = dane_tytanik_clean$Pclass[keep_idx]
)

# 3. Wykres 2D wg Survived
ggplot(plot_data, aes(x = Dim1, y = Dim2, color = Survived)) +
  geom_point(alpha = 0.7, size = 2) +
  labs(title = "MDS (2D) – grupowanie wg Survived",
       x = "Wymiar 1", y = "Wymiar 2") +
  theme_minimal()

# 4. Wykres 2D wg płci (Sex)
ggplot(plot_data, aes(x = Dim1, y = Dim2, color = Sex)) +
  geom_point(alpha = 0.7, size = 2) +
  labs(title = "MDS (2D) – grupowanie wg płci (Sex)",
       x = "Wymiar 1", y = "Wymiar 2") +
  theme_minimal()

# 5. Wykres 2D wg klasy pasażerskiej (Pclass)
ggplot(plot_data, aes(x = Dim1, y = Dim2, color = Pclass)) +
  geom_point(alpha = 0.7, size = 2) +
  labs(title = "MDS (2D) – grupowanie wg klasy pasazerskiej (Pclass)",
       x = "Wymiar 1", y = "Wymiar 2") +
  theme_minimal()
```


  **WNIOSKI**:
  
  - Grupy według Survived pokazują częściową separację, ale nie wyraźny podział.
  
  - Podziały wg Sex i Pclass również uwidaczniają pewne skupiska.
  
  - Obserwacje odstające mogą wskazywać nietypowe kombinacje cech (np. wysoka opłata + duża liczba członków rodziny).
