---
title: "Sprawozdanie"
author: "Mateusz Wizner, Maciej Kowalski"
date: "`r format(Sys.Date(), '%d %B %Y')`"
subtitle: "Analiza Przeżycia"
fontsize: 12pt
output:
  html_document:
    toc: true
    toc_depth: 3
    df_print: paged
  pdf_document:
    latex_engine: xelatex
    toc: true
    fig_caption: true
    fig_width: 5
    fig_height: 4
    toc_depth: 3
    number_sections: false
header-includes:
  - \usepackage{polyglossia}
  - \setdefaultlanguage{polish}
  - \usepackage{xcolor}
  - \definecolor{myblue}{HTML}{D0E9F9}
  - \definecolor{myyellow}{HTML}{FFFACD}
  - \usepackage{graphicx}
  - \usepackage{float}
---

```{r setup, include=FALSE}

knitr::opts_chunk$set(
  echo = FALSE,
  message = FALSE, 
  warning = FALSE,
  fig.pos = "H",
  out.extra = "",
  fig.align = "center"
)
```


# Wstep

Niniejszy raport obejmuje rozwiązania zadań z List 5, 6, 7 oraz 8. Tematyka dotyczy estymacji funkcji przeżycia metodami nieparametrycznymi (estymatory Kaplana-Meiera i Fleminga-Harringtona), estymacji średniego czasu życia z korektą ogona (metoda Browna-Hollandera-Kowara) oraz testowania hipotez o równości rozkładów czasu życia (test Log-Rank i pochodne).

Dla zachowania spójności, w zadaniach wykorzystano dane pacjentów z Listy 2 (Lek A i B) oraz dane z badania Mayo Clinic (Grupa 1 i 2).


```{r biblio}
library(ggplot2)
library(survminer)
library(survival)
library(knitr)
library(xtable)
library(coin)
library(reshape2)

```

# Lista 5 

## Zadanie 1: Estymatory Kaplana-Meiera i Fleminga-Harringtona

Celem zadania jest porównanie estymatorów funkcji przeżycia uzyskanych metodą Kaplana-Meiera oraz Fleminga-Harringtona dla dwóch grup pacjentów leczonych lekiem A i lekiem B.

Poniżej przedstawiono kod wczytujący dane oraz wyznaczający oba estymatory.

```{r, echo=TRUE}
czas_A_event <- c(0.033, 0.087, 0.088, 0.244, 0.278, 
                  0.408, 0.588, 0.641, 0.907, 0.942)
czas_A <- c(czas_A_event, rep(1.0, 10))
status_A <- c(rep(1, 10), rep(0, 10)) # 1=zdarzenie, 0=cenzura

czas_B_event <- c(0.038, 0.122, 0.203, 0.245, 0.305, 
                  0.342, 0.430, 0.445, 0.638, 0.691)
czas_B <- c(czas_B_event, rep(1.0, 10))
status_B <- c(rep(1, 10), rep(0, 10))

surv_obj_A <- Surv(czas_A, status_A)
surv_obj_B <- Surv(czas_B, status_B)

fit_km_A <- survfit(surv_obj_A ~ 1, type = "kaplan-meier")
fit_km_B <- survfit(surv_obj_B ~ 1, type = "kaplan-meier")

fit_fh_A <- survfit(surv_obj_A ~ 1, type = "fleming-harrington")
fit_fh_B <- survfit(surv_obj_B ~ 1, type = "fleming-harrington")
```

Następnie wygenerowano wykresy porównawcze dla obu estymatorów.

```{r}
fits_km_list <- list(Lek_A = fit_km_A, Lek_B = fit_km_B)
plot_km <- ggsurvplot_combine(
  fits_km_list,
  data = list(Lek_A = data.frame(time = czas_A, status = status_A), 
              Lek_B = data.frame(time = czas_B, status = status_B)),
  conf.int = FALSE,
  palette = c("blue", "red"),
  xlab = "Czas",
  ylab = "Prawdopodobieństwo przeżycia S(t)",
  title = "Estymator Kaplana-Meiera",
  legend.title = "Grupa",
  legend.labs = c("Lek A", "Lek B"),
  ggtheme = theme_minimal()
)
print(plot_km)

fits_fh_list <- list(Lek_A = fit_fh_A, Lek_B = fit_fh_B)
plot_fh <- ggsurvplot_combine(
  fits_fh_list,
  data = list(Lek_A = data.frame(time = czas_A, status = status_A), 
              Lek_B = data.frame(time = czas_B, status = status_B)),
  conf.int = FALSE,
  palette = c("blue", "red"),
  linetype = "dashed",
  xlab = "Czas",
  ylab = "Prawdopodobienstwo przezycia S(t)",
  title = "Estymator Fleminga-Harringtona",
  legend.title = "Grupa",
  legend.labs = c("Lek A", "Lek B"),
  ggtheme = theme_minimal()
)
print(plot_fh)
```

### Wnioski: 

Analizując powyższe wykresy, można zauważyć, że przebieg krzywych przeżycia dla obu leków jest zbliżony. Estymator Fleminga-Harringtona daje bardzo podobne rezultaty do estymatora Kaplana-Meiera. W grupie przyjmującej Lek B obserwuje się nieco szybszy spadek funkcji przeżycia w początkowym okresie, co może sugerować szybsze występowanie remisji w tej grupie.

## Zadanie 2: Estymacja z korektą ogona (metoda BHK) 

W przypadku danych cenzurowanych, gdy ostatnia obserwacja nie jest zdarzeniem, estymator Kaplana-Meiera nie osiąga zera. W celu oszacowania dalszego przebiegu funkcji przeżycia zastosowano metodę Browna, Hollandera i Kowara (BHK), która dopasowuje ogon wykładniczy.

Poniżej przedstawiono funkcję realizującą tę metodę oraz przygotowanie danych do wykresu.

```{r, echo=TRUE}
get_bhk_data <- function(time, status, group_name, extension_factor = 2.0) {
  fit <- survfit(Surv(time, status) ~ 1)
  
  km_data <- data.frame(
    time = c(0, fit$time),
    surv = c(1, fit$surv),
    type = "Kaplan-Meier"
  )
  
  t_last <- max(km_data$time)
  s_last <- km_data$surv[nrow(km_data)]
  
  if (s_last > 0) {
    t_tail <- seq(from = t_last, to = t_last * extension_factor, length.out = 100)
    
    s_tail_vals <- exp((log(s_last) / t_last) * t_tail)
    
    tail_data <- data.frame(time = t_tail, surv = s_tail_vals, type = "Ogon BHK")
    full_data <- rbind(km_data, tail_data)
  } else {
    full_data <- km_data
  }
  
  full_data$group <- group_name
  return(full_data)
}

df_bhk_A <- get_bhk_data(czas_A, status_A, "Lek A")
df_bhk_B <- get_bhk_data(czas_B, status_B, "Lek B")
plot_data <- rbind(df_bhk_A, df_bhk_B)
```

Wykres estymatorów z dorysowanymi ogonami wykładniczymi:

```{r}
ggplot(plot_data, aes(x = time, y = surv, color = group)) +
  geom_step(data = subset(plot_data, type == "Kaplan-Meier"), size = 1) +
  geom_line(data = subset(plot_data, type == "Ogon BHK"), 
            size = 1, linetype = "dashed") +
  scale_color_manual(values = c("blue", "red")) +
  labs(
    title = "Estymator KM z korekta ogona (BHK)",
    x = "Czas",
    y = "Prawdopodobienstwo przezycia S(t)",
    color = "Grupa"
  ) +
  theme_minimal() +
  ylim(0, 1)
```

Zastosowanie korekty BHK pozwala na prognozowanie prawdopodobieństwa przeżycia (braku remisji) dla czasów przekraczających czas trwania badania ($t > 1.0$).

## Zadanie 3: Asymptotyczna normalność estymatora

Przeprowadzono symulację Monte Carlo ($M=1000$ powtórzeń) w celu zbadania rozkładu estymatora funkcji przeżycia w dwóch punktach: $t_0$ (wewnątrz zakresu danych) oraz $2t_0$ (w obszarze ekstrapolowanym metodą BHK). Dane generowano z uogólnionego rozkładu wykładniczego (Generalized Exponential - GE).

Poniżej zamieszczono kod przeprowadzający symulację dla liczności próby $n \in \{30, 50, 100\}$.

```{r, echo=TRUE}

qge <- function(u, a, l) {
  (-log(1 - u^(1/a))) / l
}

generuj_dane_Typ_I <- function(n, t0, a, l) {
  u <- runif(n)
  x <- qge(u, a, l)
  data.frame(time = pmin(x, t0), status = as.integer(x <= t0))
}

alpha_param <- 2.0
lambda_param <- 1.0

set.seed(123)
duza_proba <- qge(runif(50000), alpha_param, lambda_param)
t0_val <- mean(duza_proba)

M <- 1000
N_values <- c(30, 50, 100)
wyniki_symulacji <- data.frame()

set.seed(42)

for (n in N_values) {
  est_t0 <- numeric(M)
  est_2t0 <- numeric(M)
  
  for (i in 1:M) {
    df <- generuj_dane_Typ_I(n, t0_val, alpha_param, lambda_param)
    fit <- survfit(Surv(time, status) ~ 1, data = df)
    
    sum_fit <- summary(fit, times = t0_val, extend = TRUE)
    val_S_t0 <- sum_fit$surv
    if(length(val_S_t0) == 0) val_S_t0 <- 0
    est_t0[i] <- val_S_t0
    
    if (val_S_t0 > 0) {
      val_S_2t0 <- exp((log(val_S_t0) / t0_val) * (2 * t0_val))
    } else {
      val_S_2t0 <- 0
    }
    est_2t0[i] <- val_S_2t0
  }
  
  temp_res <- data.frame(
    N = as.factor(n),
    Punkt = rep(c("t0", "2t0"), each = M),
    Wartosc = c(est_t0, est_2t0)
  )
  wyniki_symulacji <- rbind(wyniki_symulacji, temp_res)
}
```

Wyniki symulacji przedstawiono w formie histogramów gęstości.

```{r}
wyniki_symulacji$Punkt <- factor(wyniki_symulacji$Punkt, 
                                 levels = c("t0", "2t0"))

ggplot(wyniki_symulacji, aes(x = Wartosc)) +
  geom_histogram(aes(y = ..density..), bins = 30, 
                 fill = "lightblue", color = "black") +
  geom_density(color = "red", size = 1) +
  facet_grid(N ~ Punkt, scales = "free") +
  labs(
    x = "Wartosc estymatora S(t)",
    y = "Gestosc"
  ) +
  theme_minimal()
```

### Wnioski:

Na podstawie otrzymanych histogramów można zauważyć, że:

  - W punkcie $t_0$ (wewnątrz zakresu danych), wraz ze wzrostem liczebności próby ($n=100$), rozkład estymatora coraz bardziej przypomina rozkład normalny. Jest to zgodne z teorią o asymptotycznej normalności estymatora Kaplana-Meiera.
  
  - W punkcie $2t_0$ (obszar ekstrapolowany), rozkłady wykazują większą skośność, szczególnie dla małych prób ($n=30$). Niemniej jednak, dla większych liczności próby również widać tendencję do symetryzacji rozkładu.
  

# Lista 6 

## Zadanie 1: Program do estymacji średniego czasu życia (korekta BHK)

W standardowym estymatorze Kaplana-Meiera, jeśli ostatnia obserwacja jest cenzurowana, krzywa przeżycia nie opada do zera. Powoduje to, że średni czas życia (definiowany jako pole pod krzywą $S(t)$) jest nieokreślony (całka rozbieżna). Rozwiązaniem tego problemu jest metoda Browna, Hollandera i Kowara (BHK), która polega na dopasowaniu wykładniczego „ogona” do ostatniego punktu estymatora, co pozwala na obliczenie skończonej całki.

Poniżej przedstawiono funkcję estimate_mean_BHK, która implementuje ten mechanizm. Funkcja oblicza średni czas przeżycia zarówno dla estymatora Kaplana-Meiera, jak i Fleminga-Harringtona.

```{r, echo=TRUE}
estimate_mean_BHK <- function(time, status) {
  
  data <- data.frame(time = time, status = status)
  data <- data[order(data$time), ]
  unique_times <- unique(data$time)
  
  n_risk <- numeric(length(unique_times))
  n_event <- numeric(length(unique_times))
  
  for (i in 1:length(unique_times)) {
    t <- unique_times[i]
    n_risk[i] <- sum(data$time >= t)
    n_event[i] <- sum(data$time == t & data$status == 1)
  }
  
  term_km <- (n_risk - n_event) / n_risk
  term_km[is.nan(term_km)] <- 0
  S_km <- cumprod(term_km)
  
  H_na <- cumsum(n_event / n_risk)
  S_fh <- exp(-H_na)
  
  calculate_mean_with_tail <- function(S_values, times) {
    t_last <- max(times)
    S_last <- tail(S_values, 1)
    
    times_ext <- c(0, times)
    S_ext <- c(1, S_values)
    intervals <- diff(times_ext)
    
    area_observed <- sum(S_ext[1:length(intervals)] * intervals)
    
    tail_area <- 0
    if (S_last > 0 && S_last < 1) {
      tail_area <- (-t_last * S_last) / log(S_last)
    }
    
    return(area_observed + tail_area)
  }
  
  mean_km <- calculate_mean_with_tail(S_km, unique_times)
  mean_fh <- calculate_mean_with_tail(S_fh, unique_times)
  
  return(list(Mean_KM = mean_km, Mean_FH = mean_fh))
}
```

## Zadanie 2: Oszacowanie średnich czasów do remisji (Lek A vs Lek B)

Korzystając z napisanej funkcji, oszacowano średnie czasy do remisji choroby dla pacjentów leczonych lekiem A oraz lekiem B (dane z Listy 2, zadanie 3).

```{r}
wyniki_A <- estimate_mean_BHK(czas_A, status_A)
wyniki_B <- estimate_mean_BHK(czas_B, status_B)

df_wyniki <- data.frame(
Estymator = c("Kaplan-Meier", "Fleming-Harrington"),
Lek_A = c(wyniki_A$Mean_KM, wyniki_A$Mean_FH),
Lek_B = c(wyniki_B$Mean_KM, wyniki_B$Mean_FH)
)

df_wyniki$Roznica <- df_wyniki$Lek_A - df_wyniki$Lek_B

srednia_A_KM <- wyniki_A$Mean_KM
srednia_B_KM <- wyniki_B$Mean_KM
roznica_KM   <- srednia_A_KM - srednia_B_KM
```

Wyniki przedstawiono w poniższej tabeli:

```{r}

kable(df_wyniki, 
      digits = 4,
      col.names = c("Estymator", "Lek A [lata]", 
                    "Lek B [lata]", "Różnica (A-B)"),
      caption = "Oszacowane średnie czasy do remisji z korektą BHK",
      align = "lccc")
```


### Wnioski:

Oszacowany średni czas do remisji wynosi:

  - Dla **Leku A:** około `r round(srednia_A_KM, 4)` roku (według estymatora Kaplana-Meiera).
  
  - Dla **Leku B:** około `r round(srednia_B_KM, 4)` roku.

Różnica między grupami wynosi w przybliżeniu `r round(abs(roznica_KM), 4)` Warto zauważyć, że wyniki uzyskane przy użyciu estymatora Fleminga-Harringtona są niemal identyczne (różnice pojawiają się dopiero na trzecim miejscu po przecinku), co świadczy o stabilności oszacowania.

Mimo że na wykresach funkcji przeżycia (Lista 5) krzywa dla Leku B opadała szybciej w początkowej fazie (co sugerowało szybsze remisje u części pacjentów), uwzględnienie „ogona” (czyli pacjentów, u których remisja nie nastąpiła w trakcie rocznej obserwacji) pokazuje, że ogólny średni czas oczekiwania na remisję jest w obu grupach porównywalny, z lekką przewagą (krótszym czasem) dla Leku B.

# Lista 7 

## Zadanie 1: Funkcja do obliczania przedziałów ufności dla średniej (RMST)

W analizie przeżycia, ze względu na obecność danych cenzurowanych, klasyczna średnia arytmetyczna jest obciążona. Alternatywą jest szacowanie średniego czasu przeżycia ograniczonego do pewnego punktu czasowego $\tau$ (Restricted Mean Survival Time – RMST). Estymator ten definiuje się jako pole pod krzywą Kaplana-Meiera w przedziale $[0, \tau]$.

Poniżej zaimplementowano funkcję ObliczPrzedzialSredniej, która:
  
  - Wyznacza estymator Kaplana-Meiera.
  
  - Oblicza estymator punktowy $\hat{\mu}_{\tau}$ jako całkę z funkcji przeżycia.
  
  - Oblicza wariancję estymatora zgodnie ze wzorem (16) z Wykładu 6.
  
  - Wyznacza granice przedziału ufności przy zadanym poziomie ufności $1-\alpha$.
  
```{r, echo=TRUE}

ObliczPrzedzialSredniej <- function(time, status, alpha = 0.05, tau) {
  
  km_fit <- survfit(Surv(time, status) ~ 1)
  
  t_i <- km_fit$time
  r_i <- km_fit$n.risk
  d_i <- km_fit$n.event
  S_i <- km_fit$surv
  
  t_all <- c(0, t_i)
  S_all <- c(1, S_i)
  
  relevant_indices <- which(t_all < tau)
  t_calc <- t_all[relevant_indices]
  S_calc <- S_all[relevant_indices]
  
  t_points <- c(t_calc, tau)
  
  dt <- diff(t_points)
  
  mu_hat <- sum(S_calc * dt)
  
  var_sum <- 0
  
  event_indices <- which(d_i > 0 & t_i < tau)
  
  for (idx in event_indices) {
    ti_current <- t_i[idx] 
    
    sub_indices <- which(t_all >= ti_current & t_all < tau)
    
    if(length(sub_indices) > 0) {
      t_sub <- c(t_all[sub_indices], tau)
      S_sub <- S_all[sub_indices]
      dt_sub <- diff(t_sub)
      area_tail <- sum(S_sub * dt_sub)
    } else {
      area_tail <- 0
    }
    term <- (area_tail^2) * (d_i[idx] / (r_i[idx] * (r_i[idx] - d_i[idx])))
    
    if (!is.na(term) && is.finite(term)) {
      var_sum <- var_sum + term
    }
  }
  
  V_hat <- var_sum
  
  z_score <- qnorm(1 - alpha/2)
  se <- sqrt(V_hat)
  
  lower <- mu_hat - z_score * se
  upper <- mu_hat + z_score * se
  
  return(list(
    tau = tau,
    mu = mu_hat,
    se = se,
    lower = lower,
    upper = upper
  ))
}
```

## Zadanie 2: Analiza danych Mayo Clinic (Rak jajnika)

Celem zadania jest porównanie średniego czasu do progresji choroby w dwóch grupach pacjentek z rakiem jajnika (dane z Mayo Clinic):

  - **Grupa 1**: Niski stopień zaawansowania (Stadium II).
  
  - **Grupa 2:** Wysoki stopień zaawansowania (Stadium IIIA).
  
Dla porównania wybrano dwie wartości $\tau$:

  $\tau_1 = 462$ dni (czas ostatniego zdarzenia w Grupie 1 przed serią cenzurowań).
   
   $\tau_2 = 1500$ dni (wartość obejmująca cały horyzont czasowy badania).
   
```{r}
g1_time <- c(28, 89, 175, 195, 309, 377, 393, 421, 447, 462, 
             709, 744, 770, 1106, 1206)
g1_status <- c(1, 1, 1, 1, 1, 0, 0, 0, 0, 1, 0, 0, 0, 0, 0)

g2_time <- c(34, 88, 137, 199, 280, 291, 299, 300, 309, 351, 
             358, 369, 369, 370, 375, 382, 392, 429, 451, 1119)
g2_status <- c(1, 1, 1, 1, 1, 1, 0, 0, 1, 1, 1, 1, 1, 1, 1, 1, 
               1, 0, 1, 0)

alpha_val <- 0.05
tau_short <- 462
tau_long <- 1500

res1_short <- ObliczPrzedzialSredniej(g1_time, g1_status, alpha_val, tau_short)
res2_short <- ObliczPrzedzialSredniej(g2_time, g2_status, alpha_val, tau_short)

res1_long <- ObliczPrzedzialSredniej(g1_time, g1_status, alpha_val, tau_long)
res2_long <- ObliczPrzedzialSredniej(g2_time, g2_status, alpha_val, tau_long)

```


### Wnioski:

Analizując horyzont czasowy ograniczony do $\tau = `r tau_short`$ dni:

  - Średni czas przeżycia dla grupy z **niskim stopniem** zaawansowania wynosi około `r round(res1_short$mu, 2)` dni.
  
  - Dla grupy z **wysokim stopniem** wynosi on około `r round(res2_short$mu, 2)` dni.
  
  Przedziały ufności dla obu grup ( `r round(res1_short$lower, 0)` - `r round(res1_short$upper, 0)` vs `r round(res2_short$lower, 0)` - `r round(res2_short$upper, 0)` ) nakładają się, co sugeruje brak istotnych statystycznie różnic w średnim czasie do progresji w tym krótszym okresie.
  
Natomiast dla dłuższego horyzontu $\tau = `r tau_long`$ dni:

  - Różnica w średnich staje się wyraźniejsza: `r round(res1_long$mu, 2)` dni (Niski stopień) w porównaniu do `r round(res2_long$mu, 2)` dni (Wysoki stopień).
  
  - Pacjentki z niższym stopniem zaawansowania choroby mają prognozowany dłuższy czas wolny od progresji.
  
  - Należy jednak zauważyć, że przy dłuższym horyzoncie czasowym błąd standardowy (SE) rośnie (szczególnie w grupie 1: SE = `r round(res1_long$se, 2)`), co wynika z mniejszej liczby pacjentów pozostających w obserwowanym ryzyku (duża liczba cenzurowań). Mimo dużej różnicy punktowej, przedziały ufności nadal mogą się stykać lub nakładać, co wymagałoby weryfikacji testem statystycznym (np. log-rank) w celu potwierdzenia istotności. 
  
  
```{r}

df_wyniki <- data.frame(
  Grupa = rep(c("Niski st. (II)", "Wysoki st. (IIIA)"), 2),
  Tau = c(rep(tau_short, 2), rep(tau_long, 2)),
  Srednia = c(res1_short$mu, res2_short$mu, res1_long$mu, res2_long$mu),
  SE = c(res1_short$se, res2_short$se, res1_long$se, res2_long$se),
  CI_Dol = c(res1_short$lower, res2_short$lower, res1_long$lower, res2_long$lower),
  CI_Gora = c(res1_short$upper, res2_short$upper, res1_long$upper, res2_long$upper)
)


kable(df_wyniki, 
      digits = 2,
      caption = "Średni czas do progresji choroby (RMST) i przedziały ufności 95%",
      col.names = c("Grupa", "Tau [dni]", "Średnia [dni]", "Błąd Std.", 
                    "95% CI Dolny", "95% CI Górny"),
      align = "lccccc")
```

# Lista 8 

## Zadanie 1: Weryfikacja hipotezy o równości rozkładów.

Celem zadania jest weryfikacja hipotezy zerowej $H_0: S_1(t) = S_2(t)$, mówiącej o jednakowym rozkładzie czasu do progresji choroby w obu grupach pacjentek (dane z Mayo Clinic).

Do weryfikacji wykorzystano cztery testy, różniące się przyjętą funkcją wagową $W(t)$:

  - Test Log-rank ($W(t) = 1$) – najbardziej efektywny przy założeniu proporcjonalnych hazardów.
  
  - Test Gehana-Breslowa ($W(t) = n(t)$) – przywiązuje większą wagę do wczesnych zdarzeń (gdy liczba osób w ryzyku jest duża).
  
  - Test Tarone-Ware ($W(t) = \sqrt{n(t)}$) – waga pośrednia między Log-rank a Gehanem.
  
  - Test Peto-Peto ($W(t) = \tilde{S}(t)$) – waga oparta na estymatorze funkcji przeżycia, odporna na niestabilność estymacji w ogonach.
  
Obliczenia wykonano przy użyciu pakietu coin, który umożliwia wybór typu testu. 

```{r}

df <- data.frame(
  time = c(g1_time, g2_time),
  status = c(g1_status, g2_status),
  group = factor(c(rep("Grupa 1", length(g1_time)), 
                   rep("Grupa 2", length(g2_time))))
)
test_lr <- logrank_test(Surv(time, status) ~ group, data = df, 
                        type = "logrank")
p_lr <- pvalue(test_lr)

test_gb <- logrank_test(Surv(time, status) ~ group, data = df, 
                        type = "Gehan-Breslow")
p_gb <- pvalue(test_gb)

test_tw <- logrank_test(Surv(time, status) ~ group, data = df, 
                        type = "Tarone-Ware")
p_tw <- pvalue(test_tw)

test_pp <- logrank_test(Surv(time, status) ~ group, data = df, 
                        type = "Peto-Peto")
p_pp <- pvalue(test_pp)

wyniki_testow <- data.frame(
  Test = c("Log-rank", "Gehan-Breslow", "Tarone-Ware", "Peto-Peto"),
  Waga = c("1", "n(t)", "$\\sqrt{n(t)}$", "S(t)"),
  p_value = c(p_lr, p_gb, p_tw, p_pp)
)

kable(wyniki_testow, digits = 4, 
      caption = "Porównanie p-wartości dla różnych testów rangowych")
```

### Wnioski: 

  Wartość p dla testu Log-rank wynosi `r round(p_lr, 4)`, co jest powyżej poziomu istotności $\alpha = 0.05$. Oznacza to brak podstaw do odrzucenia hipotezy zerowej przy użyciu tego testu.
  
  Testy ważące wczesne zdarzenia, takie jak Gehan-Breslow (p = `r round(p_gb, 4)`) czy Tarone-Ware (p = `r round(p_tw, 4)`), dają niższe wartości p, sugerując, że różnice między grupami mogą być istotne we wczesnej fazie badania, czego test Log-rank "nie widzi" ze względu na późniejsze zbieganie się krzywych.
  
## Zadanie 2: Analiza graficzna (Krzywe KM i Funkcje Wagowe)

Aby zrozumieć przyczyny różnic w p-wartościach, sporządzono wykresy estymatorów Kaplana-Meiera oraz przebiegu znormalizowanych funkcji wagowych dla poszczególnych testów.

```{r}

fit_km <- survfit(Surv(time, status) ~ group, data = df)

ggsurvplot(
  fit_km, 
  data = df,
  pval = TRUE,
  conf.int = TRUE,
  risk.table = TRUE,
  palette = c("red", "blue"),
  ggtheme = theme_minimal(),
  title = "A. Krzywe przezycia",
  xlab = "Czas [dni]",
  ylab = "Prawdopodobienstwo przezycia",
  
  
  legend.labs = c("Grupa 1", "Grupa 2"),
  risk.table.height = 0.25,
  risk.table.y.text.col = TRUE,
  risk.table.y.text = FALSE,
  tables.theme = theme_cleantable()
)
```

Na powyższym wykresie widać, że krzywe przecinają się na początku, a rozchodzą dopiero później. Poniżej przedstawiono, jak różne testy "ważą" te okresy.

```{r}

fit_all <- survfit(Surv(time, status) ~ 1, data = df)
n_risk <- fit_all$n.risk
S_t <- fit_all$surv

wagi_df <- data.frame(
  Czas = fit_all$time,
  LogRank = 1,
  Gehan = n_risk / max(n_risk),
  TaroneWare = sqrt(n_risk) / max(sqrt(n_risk)),
  PetoPeto = S_t
)

wagi_long <- melt(wagi_df, id.vars = "Czas", variable.name = "Test", value.name = "Waga")

ggplot(wagi_long, aes(x = Czas, y = Waga, color = Test)) +
  geom_step(size = 1.2) +
  theme_minimal() +
  labs(
    title = "B. Funkcje wagowe testów",
    subtitle = "Który moment badania jest wazniejszy dla danego testu?",
    y = "Waga (znormalizowana)"
  )
```

### Wnioski:

**Krzywe przeżycia (Wykres A)**: Widać wyraźnie, że w pierwszej połowie badania (do ok. 400 dnia) linie się przeplatają. Dopiero później niebieska linia (Grupa 2) spada niżej.

**Wagi testów (Wykres B)**:

  Test **Log-Rank** (czerwona linia) traktuje cały czas trwania badania tak samo (waga = 1). Dlatego uwzględnia końcową różnicę, ale "gubi" ją przez brak różnic na początku.
  
  Test **Gehana** (zielona linia) nadaje ogromną wagę początkowi badania (gdy jest dużo pacjentów), a końcówkę prawie ignoruje (waga bliska 0). Skupia się na tym etapie, gdzie krzywe się przecinają, co prowadzi do innego wyniku p-value.

To rozbieżne zachowanie testów jest typowe dla sytuacji, gdy hazardy nie są proporcjonalne (krzywe się krzyżują)
