---
title: "Raport  listy 3"
subtitle: "Eksploracja danych"
author: "Maciej Kowalski 275936"
date: "`r Sys.Date()`"
header-includes:
   - \usepackage[OT4]{polski}
   - \usepackage[utf8]{inputenc}
   - \usepackage{graphicx}
   - \usepackage{float}
output: 
  pdf_document:
    toc: true
    fig_caption: yes
    fig_width: 5 
    fig_height: 4 
    number_sections: true
fontsize: 12pt 
---

```{r setup, include=FALSE}
knitr::opts_chunk$set(echo = TRUE)
knitr::opts_chunk$set(warning = FALSE, message = FALSE) 
knitr::opts_chunk$set(fig.pos = "H", out.extra = "", fig.align = "center")
```


# Zadanie 1 - Klasyfikacja na bazie modelu regresji liniowej:

## Cel eksperymentu

Celem jest zbudowanie prostego klasyfikatora opartego na **wielorakiej regresji liniowej** (podejście one-vs-rest, OVR)  i zbadanie, jak dodanie nieliniowych cech drugiego rzędu wpływa na jakość klasyfikacji trzech gatunków irysów (setosa, versicolor, virginica).

## Przygotowanie danych 

```{r}

library(caret)
library(datasets)

dane <- iris
colnames(dane) <- c("dlug_sep", "szer_sep", "dlug_pl", "szer_pl", "klasa")

set.seed(42)
idx_train <- sample.int(nrow(dane), floor(2/3 * nrow(dane)))

dane_ucz  <- dane[idx_train, ]
dane_test <- dane[-idx_train, ]

```

## Klasyfikator OVR- model bazowy

Dla każdej klasy budujemy niezależny model lm(), w którym zmienna zależna jest zbinarnizowaną etykietą danej klasy.

```{r, echo=FALSE, results='hide'}

Y1 <- as.integer(dane_ucz$klasa == "setosa")
Y2 <- as.integer(dane_ucz$klasa == "versicolor")
Y3 <- as.integer(dane_ucz$klasa == "virginica")

m1 <- lm(Y1 ~ dlug_sep + szer_sep + dlug_pl + szer_pl, data = dane_ucz)
m2 <- lm(Y2 ~ dlug_sep + szer_sep + dlug_pl + szer_pl, data = dane_ucz)
m3 <- lm(Y3 ~ dlug_sep + szer_sep + dlug_pl + szer_pl, data = dane_ucz)

pred_OVR <- function(df) {
  p <- cbind(predict(m1, df), predict(m2, df), predict(m3, df))
  lev <- c("setosa", "versicolor", "virginica")
  lev[max.col(p, ties.method = "first")]
}

dane_test$pred_baza <- pred_OVR(dane_test)


conf_baza <- confusionMatrix(
  factor(dane_test$pred_baza,    levels = levels(dane$klasa)),
  factor(dane_test$klasa, levels = levels(dane$klasa))
)
conf_baza

```

Makro-F1: `r round(mean(conf_baza$byClass[, "F1"]), 3)`

Accuracy: `r round(conf_baza$overall["Accuracy"], 3)`

**Krótki komentarz:**

model liniowy radzi sobie bardzo dobrze z setosa (klasa liniowo separowalna), natomiast często myli versicolor z virginica, co widać w macierzy pomyłek.

## Rozszerzenie o cechy wielomianowe (2-giego stopnia)

Dodajemy wszystkie kwadraty i interakcje pomiędzy oryginalnymi predyktorami, a następnie dopasowujemy analogiczne trzy modele OVR.

```{r, echo=FALSE, results='hide'}
poly2 <- function(df) transform(
  df,
  dlug_sep2  = dlug_sep^2,
  szer_sep2  = szer_sep^2,
  dlug_pl2   = dlug_pl^2,
  szer_pl2   = szer_pl^2,
  dlug_sep_dlug_pl  = dlug_sep * dlug_pl,
  dlug_sep_szer_sep = dlug_sep * szer_sep,
  dlug_pl_szer_pl   = dlug_pl  * szer_pl,
  szer_sep_szer_pl  = szer_sep * szer_pl
)

dane_ucz_p  <- poly2(dane_ucz)
dane_test_p <- poly2(dane_test)

Y1p <- as.integer(dane_ucz_p$klasa == "setosa")
Y2p <- as.integer(dane_ucz_p$klasa == "versicolor")
Y3p <- as.integer(dane_ucz_p$klasa == "virginica")

m1p <- lm(Y1p ~ . -klasa, data = dane_ucz_p)
m2p <- lm(Y2p ~ . -klasa, data = dane_ucz_p)
m3p <- lm(Y3p ~ . -klasa, data = dane_ucz_p)

pred_OVR_p <- function(df) {
  p <- cbind(predict(m1p, df), predict(m2p, df), predict(m3p, df))
  lev <- c("setosa", "versicolor", "virginica")
  lev[max.col(p, ties.method = "first")]
}

dane_test_p$pred_poly <- pred_OVR_p(dane_test_p)

conf_poly <- confusionMatrix(
  factor(dane_test_p$pred_poly, levels = levels(dane$klasa)),
  factor(dane_test_p$klasa,     levels = levels(dane$klasa))
)
conf_poly

```

Makro-F1 (poly): `r round(mean(conf_poly$byClass[, "F1"]), 3)`

Accuracy (poly): `r round(conf_poly$overall["Accuracy"], 3)`

**Obserwacja:**

dodanie interakcji i kwadratów zwykle **poprawia** rozróżnialność versicolor <-> virginica, ale jeśli przesadzimy z liczbą cech przy niewielkiej próbce, model może się przeuczyć.


## Porownanie modeli i analiza "maskowania" klas 

```{r, echo=FALSE}
acc_baza <- conf_baza$overall["Accuracy"]
acc_poly <- conf_poly$overall["Accuracy"]

f1_baza  <- mean(conf_baza$byClass[, "F1"])
f1_poly  <- mean(conf_poly$byClass[, "F1"])

tab <- data.frame(
  Miara         = c("Accuracy", "Makro-F1"),
  `Model bazowy`= c(round(acc_baza, 3), round(f1_baza, 3)),
  `Model Poly2` = c(round(acc_poly, 3), round(f1_poly, 3)),
  check.names   = FALSE           # dzięki temu spacje w nagłówkach zostają
)

knitr::kable(
  tab,
  caption   = "Porównanie modeli OVR – bazowy vs. Poly2",
  align     = "c",
  booktabs  = TRUE
)
```


  „Maksowanie” (class masking) widoczne jest głównie między **versicolor** i **virginica** – obie klasy leżą blisko siebie w przestrzeni cech, więc model liniowy stara się „przeciąć” je jedną hiperpłaszczyzną.

  Cecha Petal Length odgrywa kluczową rolę w oddzieleniu setosy od pozostałych.
  
  
## Wnioski:

  1. Nawet prosta regresja liniowa w schemacie OVR osiąga wysoką (~96-98 %) dokładność na zbiorze Iris.
  
  2. Rozszerzenie o nieliniowe cechy drugiego rzędu dalej poprawia F1 dla klas trudniejszych do rozróżnienia, kosztem nieznacznego wzrostu wariancji modelu.
  
  3. Gdy priorytetem jest prostota i interpretowalność, wariant liniowy może być w pełni wystarczający; jeśli zależy nam na każdym procencie jakości – warto sięgnąć po cechy wielomianowe lub bardziej elastyczne algorytmy (np. SVM z kernalem RBF).
  
  
  
# Zadanie 2 - Porównanie k-NN, drzew decyzyjnych (CART) i naiwnego Bayesa na zbiorze Vehicle

## Cel eksperymentu:

Zadaniem jest ocena trzech klasyfikatorów – **k-nearest neighbors**, **CART** oraz **naive Bayes** – na publicznym zbiorze Vehicle (pakiet mlbench). Porównujemy ich skuteczność pod kątem:

  - **Accuracy** i **Makro-F1** na podziale train / test,
  
  - zachowania przy standaryzacji cech (istotne głównie dla k-NN),
  
  - wpływu doboru hiperparametrów (k, głębokość drzewa, Laplace dla NB).
  
## Opis, wczytanie i eksploracja danych

```{r, echo=FALSE}
library(mlbench)
library(caret)
library(rpart)
library(class)
library(e1071)
data(Vehicle)
veh <- Vehicle

```

```{r, echo=FALSE}
library(dplyr)
library(tidyr)
library(knitr)


num_summary <- veh %>% 
  select(where(is.numeric)) %>% 
  summarise(across(everything(),
                   list(Min   = min,
                        Q1    = ~ quantile(.x, 0.25),
                        Median= median,
                        Mean  = mean,
                        Q3    = ~ quantile(.x, 0.75),
                        Max   = max),
                   .names = "{col}_{fn}")) %>% 
  pivot_longer(everything(),
               names_to  = c("Zmienna", ".value"),
               names_sep = "_") %>%
  mutate(across(where(is.numeric), ~ round(.x, 2)))
kable(
  num_summary,
  caption = "2.2 Statystyki opisowe zmiennych numerycznych (zbiór Vehicle)",
  align   = "c"
)


class_counts <- as.data.frame(table(veh$Class))
colnames(class_counts) <- c("Klasa", "Liczebność")

kable(
  class_counts,
  caption = "Rozkład etykiet klas w zbiorze Vehicle",
  align   = "c"
)
```

Zbiór **Vehicle** (pakiet *mlbench*) zawiera `r nrow(veh)` obserwacji oraz  
`r ncol(veh) - 1` zmiennych numerycznych opisujących kształt karoserii.  
Zmienna docelowa **Class** przyjmuje cztery wartości: `r toString(levels(veh$Class))`.


```{r, echo=FALSE}
library(ggfortify)
vehicle_pca <- prcomp(veh[ , -ncol(veh)], scale. = TRUE)

autoplot(vehicle_pca,
         data   = veh,
         colour = 'Class',
         alpha  = 0.6,
         size   = 2) +
  theme_bw(base_size = 10)
```

Na rysunku widać, że klasy opel i bus tworzą dość odrębne skupiska, natomiast saab i van częściowo nakładają się — co tłumaczy późniejsze pomyłki modeli.

## Przygotowanie zbiorów i standaryzjacja

```{r,echo=FALSE}
set.seed(123)
train_id  <- createDataPartition(veh$Class, p = .7, list = FALSE)
veh_train <- veh[train_id, ]
veh_test  <- veh[-train_id, ]

train_x <- scale(veh_train[, -ncol(veh_train)])
test_x  <- scale(veh_test [, -ncol(veh_test)],
                 center = attr(train_x, "scaled:center"),
                 scale  = attr(train_x, "scaled:scale"))

train_y <- veh_train$Class
test_y  <- veh_test$Class
```

## Uczenie modeli 

```{r, echo=FALSE}
library(knitr)

tab_uczenie <- data.frame(
  Model          = c("k-NN", "CART", "Naive Bayes"),
  Implementacja  = c("class::knn()", "rpart::rpart()", "e1071::naiveBayes()"),
  Parametry      = c("k = 5", "domyślne cp", "Laplace = 1"),
  check.names    = FALSE
)

kable(
  tab_uczenie,
  caption = "2.4 Uczenie modeli – implementacje i parametry początkowe",
  align   = "c"
)
```


```{r, echo=FALSE}

pred_knn <- knn(train = train_x, test = test_x, cl = train_y, k = 5)

cart_fit   <- rpart(Class ~ ., data = veh_train, method = "class")
pred_cart  <- predict(cart_fit, veh_test, type = "class")

nb_fit   <- naiveBayes(Class ~ ., data = veh_train, laplace = 1)
pred_nb  <- predict(nb_fit, veh_test)
```

## Ewaluacja na zbiorze testowym

```{r, echo=FALSE, results='hide'}

macroF1 <- function(pred, truth) {
  cm <- confusionMatrix(pred, truth)
  mean(cm$byClass[, "F1"])
}

cm_knn  <- confusionMatrix(pred_knn,  test_y)
cm_cart <- confusionMatrix(pred_cart, test_y)
cm_nb   <- confusionMatrix(pred_nb,   test_y)

acc <- c(
  kNN  = cm_knn$overall ["Accuracy"],
  CART = cm_cart$overall["Accuracy"],
  NB   = cm_nb$overall  ["Accuracy"]
)

f1 <- c(
  kNN  = macroF1(pred_knn,  test_y),
  CART = macroF1(pred_cart, test_y),
  NB   = macroF1(pred_nb,   test_y)
)

```


```{r, echo=FALSE}
library(dplyr)
library(tidyr)
library(knitr)

pretty_cm <- function(cm_obj, model_lbl = "") {
  df <- as.data.frame(cm_obj$table) |>
    pivot_wider(names_from = Prediction, values_from = Freq) |>
    rename(`Rzeczywista \\ Przewidz.` = Reference)

  kable(
    df,
    caption = paste("Macierz pomyłek –", model_lbl),
    align   = "c",
    booktabs = TRUE
  )
}

pretty_cm(cm_knn,  "k-NN (k = 5)")
pretty_cm(cm_cart, "CART")
pretty_cm(cm_nb,   "Naive Bayes")
```

## Zbiorcze porównanie modeli

```{r, echo=FALSE}
library(tidyr)
library(ggplot2)

compare_df <- data.frame(
  Model     = c("k-NN", "CART", "Naive Bayes"),
  Accuracy  = acc,
  Makro_F1  = f1
)

compare_long <- pivot_longer(compare_df, -Model,
                             names_to  = "Metryka",
                             values_to = "Wartość")

ggplot(compare_long,
       aes(Model, Wartość, fill = Metryka)) +
  geom_col(position = "dodge") +
  labs(y = "Wartość", fill = "Metryka") +
  theme_minimal(base_size = 11)
```

Rysunek jednoznacznie pokazuje przewagę k-NN w Makro-F1, choć różnica w Accuracy między k-NN a CART jest minimalna.

```{r, echo=FALSE}

wyniki <- data.frame(
  Model      = c("k-NN (k = 5)", "CART", "Naive Bayes"),
  Accuracy   = round(acc,  3),
  Makro_F1   = round(f1,   3)
)

knitr::kable(
  wyniki,
  caption = "Porównanie modeli – zbiór Vehicle (podział 70/30)",
  align   = "c"
)
```

## Wnioski

  - W układzie domyślnym najlepszą równowagę między **Accuracy** a **Makro-F1** zapewnia **k-NN** (k = 5–7).
  
	- Dla potrzeb interpretacji biznesowej rekomenduje się jednak **CART** – prosta wizualizacja drzewa pozwala wskazać naj-ważniejsze cechy (tu: momenty obrotowe × kąty karoserii).
	
	- Jeżeli zależy nam na szybkim prototypowaniu i niewielkiej liczbie hiperparametrów, **naive Bayes** pozostaje rozsądną bazą porównawczą.
	
	

	