---
title: "Raport  listy 1"
subtitle: "Eksploracja danych"
author: "Maciej Kowalski 275936"
date: "`r Sys.Date()`"
header-includes:
   - \usepackage[OT4]{polski}
   - \usepackage[utf8]{inputenc}
   - \usepackage{graphicx}
   - \usepackage{float}
output: 
  pdf_document:
    toc: true
    fig_caption: yes
    fig_width: 5 
    fig_height: 4 
    number_sections: true
fontsize: 12pt 
---

```{r setup, include=FALSE}
knitr::opts_chunk$set(echo = TRUE)
knitr::opts_chunk$set(warning = FALSE, message = FALSE) 
knitr::opts_chunk$set(fig.pos = "H", out.extra = "", fig.align = "center")
```

# Opis zagadnienia:

Celem niniejszej analizy jest zastosowanie metod eksploracyjnej analizy danych do zbioru informacji o klientach firmy telekomunikacyjnej, udostępnionego na platformie Kaggle. Zbiór zawiera dane dotyczące m.in. cech demograficznych klientów, rodzaju używanych usług oraz informacji o tym, czy klient zrezygnował z usług firmy (zmienna Churn). Analiza ma na celu:

  - wstępne zapoznanie się z danymi,
  
  - przeprowadzenie opisu cech jakościowych i ilościowych,  
  
  - zbadanie zależności między zmiennymi,  

  - porównanie grupy klientów, którzy zrezygnowali z usług, oraz tych, którzy pozostali,  
  
  - sformułowanie wniosków oraz próba identyfikacji czynników wpływających na decyzję klienta o odejściu.
  
  
#Opis przeprowadzonych analiz:


**Analiza obejmowała kilka etapów:**

  - **Wstępne przygotowanie danych:**
  
  sprawdzenie rozmiaru zbioru, struktury danych, typów zmiennych oraz brakujących i nietypowych wartości. Usunięto zmienną identyfikacyjną customerID oraz wiersze z błędnie zakodowanymi wartościami (np. TotalCharges = "").
  
  - **Analiza opisowa cech:**
  
  dla zmiennych ilościowych (np. tenure, MonthlyCharges, TotalCharges) wyznaczono podstawowe miary położenia i rozproszenia (średnia, mediana, odchylenie standardowe, kwartyle). Dla zmiennych jakościowych (np. gender, Contract, InternetService) policzono liczebności kategorii i wykonano wizualizacje.
  
  - **Analiza graficzna:**
  
  wykorzystano szereg technik graficznych w języku R (głównie za pomocą ggplot2) — histogramy, wykresy pudełkowe (boxploty), wykresy słupkowe i rozrzutu — w celu zilustrowania rozkładów zmiennych oraz zależności między nimi. Część wykresów wykonano z podziałem na grupy Churn == "Yes" i Churn == "No".
  
  - **Porównania między grupami:**
  
  Dane zostały rozdzielone na dwie grupy — klientów, którzy odeszli oraz tych, którzy pozostali. Następnie porównano cechy w obu grupach, zarówno jakościowe, jak i ilościowe, aby zidentyfikować potencjalne różnice.

W analizie zastosowano metody statystyki opisowej oraz eksploracji danych dla zbioru empirycznego (rzeczywistego). Wielkość próby po przetworzeniu danych wynosiła 7032 obserwacje (po usunięciu braków).

Wykorzystano następujące narzędzia i metody analizy:

  - metody graficzne: histogramy, wykresy pudełkowe, wykresy słupkowe, wykresy rozrzutu
  - statystyki opisowe: średnia, mediana, minimum, maksimum, kwartyle, odchylenie standardowe
  - filtrowanie i grupowanie danych (dplyr)
  - funkcje eksploracyjne (skimr, summary()),
  - konwersja i czyszczenie danych (tidyr, na.omit, as.numeric)

```{r, echo=FALSE}
#kod do wgrywania bibliotek 
library(dplyr)
library(DataExplorer)
library(ggplot2)
library(knitr)
library(kableExtra)
library(tibble)


```

# Kod przygotowujacy dane do analizy:

```{r}
#wczytywanie danych 
dane <- read.csv(file="/Users/kowalski/Desktop/WA_Fn-UseC_-Telco-Customer-Churn.csv",
                 stringsAsFactors = FALSE) 

#zmiana typow danych 
dane <- dane %>%
  mutate_if(is.character, as.factor)

dane <- dane %>%
  mutate_if(~ is.character(.) & !is.factor(.), ~ as.numeric(as.character(.)))

dane$SeniorCitizen <- ifelse(dane$SeniorCitizen == 1, "Yes", "No")

# nowa zmienna dla danych bez ID klienta poniewaz 
# jest to nie potrzeba kolumna w analizie 
dane_bez_id <- dane[, !(names(dane) %in% c("customerID"))]


# Usuwamy osoby z bazy ktore maja tenur = 0 poniewaz 
# jest ich 11(maly procent z bazy wszyskich osob z bazy)
dane_bez_id <- dane_bez_id %>%
  filter(tenure != 0)

```


# Wyniki dla jedej zmiennej :

.

.

## Podstawowe wskaźniki sumaryczne:

.

.


```{r, echo=FALSE}

statystyki_oglnie <- dane_bez_id %>%
  select(where(is.numeric)) %>%
  summarise(across(everything(), list(
    Min     = ~min(.x, na.rm = TRUE),
    Max     = ~max(.x, na.rm = TRUE),
    Średnia = ~mean(.x, na.rm = TRUE),
    Mediana = ~median(.x, na.rm = TRUE),
    SD      = ~sd(.x, na.rm = TRUE),
    IQR     = ~IQR(.x, na.rm = TRUE)
  )))

# Obróbka
statystyki_oglnie_df <- t(statystyki_oglnie) %>%
  as.data.frame()
colnames(statystyki_oglnie_df) <- c("Wartość")
statystyki_oglnie_df <- tibble::rownames_to_column(statystyki_oglnie_df, "Zmienna_statystyka")

# Wyświetlenie tabeli w markdown
kbl(statystyki_oglnie_df,
    caption = "Podstawowe wskaźniki sumaryczne",
    digits = 2) %>%
  kable_styling(full_width = FALSE, position = "center")
```


## Podstawowe wykresy dla jednej zmiennej :


  **Zmienne jakościowe:**

```{r, echo=FALSE, fig.width=10, fig.height=6}
plot_bar(dane_bez_id) 
```

  **Zmienne liczbowe:**

```{r, echo=FALSE, fig.width=10, fig.height=6}
plot_histogram(dane_bez_id) 
```


## Wykresy dla par zmiennych:

```{r}
zmienne_ilosciowe <- names(dane)[sapply(dane, is.numeric)]

for (i in 1:(length(zmienne_ilosciowe)-1)) {
  for (j in (i+1):length(zmienne_ilosciowe)) {
    zm1 <- zmienne_ilosciowe[i]
    zm2 <- zmienne_ilosciowe[j]
    
    print(
      ggplot(dane, aes_string(x = zm1, y = zm2)) +
        geom_point(alpha = 0.5, color = "steelblue") +
        geom_smooth(method = "lm", se = FALSE, color = "red") +
        labs(title = paste("Zaleznosc:", zm1, "vs", zm2),
             x = zm1, y = zm2)
    )
  }
}

```

### Analiza zależności między zmiennymi ciągłymi

Na podstawie wykresów rozrzutu dla par zmiennych ilościowych można zauważyć, że:

  - **TotalCharges** i **tenure** są ze sobą silnie skorelowane liniowo – im dłużej klient korzysta z usług, tym wyższe łączne opłaty. Zależność ta ma charakter niemal liniowy, co potwierdza dobrze dopasowana czerwona linia regresji.
  
  - Zmienna **MonthlyCharges** ma słabszy związek zarówno z **tenure**, jak i **TotalCharges**. W przypadku MonthlyCharges i tenure nie obserwuje się wyraźnej zależności liniowej – dane są rozproszone, a linia trendu przebiega niemal poziomo.
  
  - Z kolei dla **MonthlyCharges** i **TotalCharges** widać umiarkowaną zależność, ale z dużym rozrzutem – co oznacza, że klienci o podobnych miesięcznych opłatach mogą mieć bardzo różne sumy łącznych opłat w zależności od długości współpracy.

Podsumowując, najbardziej istotna i liniowa zależność występuje pomiędzy TotalCharges a tenure, co jest logiczne, ponieważ im dłużej klient korzysta z usług, tym więcej zapłacił łącznie. Pozostałe pary zmiennych wykazują co najwyżej słabe lub nieliniowe zależności.

## Zakres możliwych wartości dla zmiennych ilościowych:

```{r,echo=FALSE}
zakres_tenure <- range(dane_bez_id$tenure)
zakres_mon_charges <- range(dane_bez_id$MonthlyCharges)
zakres_total_charges <- range(dane_bez_id$TotalCharges)
```

Na podstawie funkcji range() ustalono zakresy zmiennych ilościowych:

  - Zakres zmiennej **Tenure** to: `r zakres_tenure`
  
  - Zakres zmiennej **MonthlyCharges** to : `r zakres_mon_charges`
  
  - Zakres zmiennej **TotalCharges** to : `r zakres_total_charges`

Oznacza to, że klienci mogli korzystać z usług firmy od jednego miesiąca do sześciu lat, a miesięczne opłaty oraz łączne koszty wykazują dużą rozpiętość.



## Zmienne jakościowe:

```{r, echo=FALSE}
#liczymy odchylenie stardarodwe dla tenure, monthlyCha.., totalCha..
odchylenie_tenure <- sd(dane_bez_id$tenure, na.rm = TRUE)
odchylenie_mch <- sd(dane_bez_id$MonthlyCharges, na.rm = TRUE)
odchylenie_tch <- sd(dane_bez_id$TotalCharges, na.rm = TRUE)

round(c(odchylenie_tch, odchylenie_mch, odchylenie_tenure), 2)
```

Odchyelnie standardowe dla poszczegolnych zmiennych:

  - **Tenure** to `r odchylenie_tenure`
  
  - **MonthlyChargers** to `r odchylenie_mch`
  
  - **TotalChargers** to `r odchylenie_tch`
  
Największą zmienność wykazuje **TotalCharges** — co jest zgodne z intuicją, ponieważ to wartość skumulowana w czasie i zależna zarówno od stażu, jak i wysokości miesięcznej opłaty.

## Czy zmienne mają rozkład symetryczny?

Na podstawie wcześniejszych wykresów (histogramów, boxplotów) można zauważyć:

  - **tenure** – rozkład asymetryczny prawostronny (więcej klientów z krótkim stażem),
  
  - **MonthlyCharges** – rozkład raczej zbliżony do symetrycznego, ale z lekką tendencją do prawej strony,
  
  - **TotalCharges** – rozkład wyraźnie prawoskośny (większość klientów nie zapłaciła dużej sumy).

Zatem nie wszystkie zmienne ilościowe mają rozkład symetryczny.

## Zmienne jakościowe — częstość występowania

```{r, echo=FALSE}
table(dane_bez_id$Churn)
prop.table(table(dane_bez_id$Churn))
liczby <- table(dane_bez_id$Churn)
procenty <- prop.table(liczby) * 100
```

Wyniki:

  - **No** (klienci, którzy pozostali): około `r round(procenty["No"], 1)`%
  
  - **Yes** (klienci, którzy odeszli): około `r round(procenty["Yes"], 1)`%

Oznacza to, że zdecydowana większość klientów pozostaje przy usługach firmy, a tylko około 1 na 4 klientów rezygnuje.

# Wyniki z podziałem na grupy:

Kod kotry dzieli na grupy:

```{r,echo=FALSE}

#podzielenie na grupy osob ktore odeszly i zostaly
dane_churn_yes_zrezygnowali <- dane_bez_id[dane_bez_id$Churn == "Yes", ]
ilosc_odeszli <- nrow(dane_churn_yes_zrezygnowali)
dane_churn_no_zostali <- dane_bez_id[dane_bez_id$Churn == "No", ]
ilosc_zostali <- nrow(dane_churn_no_zostali)
```
  
  - **Grupa 1** – klienci, którzy zrezygnowali z usług (Churn == "Yes"). Jest ich `r ilosc_odeszli`.
          
  - **Grupa 2** – klienci, którzy pozostali lojalni (Churn == "No"). Jest ich `r ilosc_zostali`


Dla każdej z grup wyznaczono statystyki opisowe oraz rozkłady zmiennych jakościowych i ilościowych. Wykorzystano funkcje summary(), plot_bar() i plot_histogram() z pakietu DataExplorer.

## Analiza **Grupy 1**:

### Wskazniki sumaryczne:

```{r, echo=FALSE, results='asis'}
statystyki_gr1 <- dane_churn_yes_zrezygnowali %>%
  select(where(is.numeric)) %>%
  summarise(across(everything(), list(
    Min     = ~min(.x, na.rm = TRUE),
    Max     = ~max(.x, na.rm = TRUE),
    Średnia = ~mean(.x, na.rm = TRUE),
    Mediana = ~median(.x, na.rm = TRUE),
    SD      = ~sd(.x, na.rm = TRUE),
    IQR     = ~IQR(.x, na.rm = TRUE)
  )))

# Obróbka
statystyki_gr1_df <- t(statystyki_gr1) %>%
  as.data.frame()
colnames(statystyki_gr1_df) <- c("Wartość")
statystyki_gr1_df <- tibble::rownames_to_column(statystyki_gr1_df, "Zmienna_statystyka")

# Wyświetlenie tabeli w markdown
kbl(statystyki_gr1_df,
    caption = "Podstawowe wskaźniki sumaryczne dla Grupy 1",
    digits = 2) %>%
  kable_styling(full_width = FALSE, position = "center")
```
 

### Podstawowe wykresy:

  Dla zmiennych jakościowych:
  
```{r, echo=FALSE, fig.width=10, fig.height=6}
plot_bar(dane_churn_yes_zrezygnowali)
```

  Dla zmiennych liczbowych:
  
```{r, echo=FALSE, fig.width=10, fig.height=6}
plot_histogram(dane_churn_yes_zrezygnowali)
```



## Analiza **Grupy 2**:

### Wskazniki sumaryczne:

```{r, echo=FALSE, results='asis'}


statystyki_gr2 <- dane_churn_no_zostali %>%
  select(where(is.numeric)) %>%
  summarise(across(everything(), list(
    Min     = ~min(.x, na.rm = TRUE),
    Max     = ~max(.x, na.rm = TRUE),
    Średnia = ~mean(.x, na.rm = TRUE),
    Mediana = ~median(.x, na.rm = TRUE),
    SD      = ~sd(.x, na.rm = TRUE),
    IQR     = ~IQR(.x, na.rm = TRUE)
  )))

# Obróbka
statystyki_gr2_df <- t(statystyki_gr2) %>%
  as.data.frame()
colnames(statystyki_gr2_df) <- c("Wartość")
statystyki_gr2_df <- tibble::rownames_to_column(statystyki_gr2_df, "Zmienna_statystyka")

# Wyświetlenie tabeli w markdown
kbl(statystyki_gr2_df,
    caption = "Podstawowe wskaźniki sumaryczne dla Grupy 2",
    digits = 2) %>%
  kable_styling(full_width = FALSE, position = "center")
```


### Podstawowe wykresy:

  Dla zmiennych jakościowych:
  
```{r, echo=FALSE, fig.width=10, fig.height=6}
plot_bar(dane_churn_no_zostali) 
```

  Dla zmiennych liczbowych:
  
```{r, echo=FALSE, fig.width=10, fig.height=6}
plot_histogram(dane_churn_no_zostali) 
```


## Analiza obu grup:


Analizując wizualizacje i średnie wartości zmiennych, można zauważyć, że niektóre cechy różnicują grupy wyraźniej niż inne:
  
  - **Typ umowy** (Contract): klienci z umowami miesięcznymi znacznie częściej rezygnują niż ci, którzy mają umowę na 1 lub 2 lata.
  
  - **Usługi dodatkowe** (OnlineSecurity, OnlineBackup, StreamingTV, StreamingMovies): osoby korzystające z tych usług rzadziej rezygnują. Widoczna różnica w częstościach między grupami.
  
  - **Długość korzystania** (tenure): krótszy staż mocno koreluje z większym prawdopodobieństwem odejścia.
  
  - **Opłaty miesięczne** (MonthlyCharges): klienci płacący więcej miesięcznie częściej odchodzą.

Zmienna InternetService również wykazuje zróżnicowanie – osoby korzystające z usług „Fiber optic” częściej rezygnują niż ci z „DSL” lub „No internet service”.

# Podsuowanie:

## Wnioski z przeprowadzonych analiz:

Analiza danych pozwoliła na dokładne poznanie struktury zbioru oraz zróżnicowania klientów firmy telekomunikacyjnej. Dane zostały poprawnie przygotowane i oczyszczone z błędnych wartości oraz identyfikatorów. Następnie wykonano eksplorację zmiennych jakościowych i ilościowych, zarówno dla całej populacji, jak i w podziale na grupy Churn.

Zmienna Churn okazała się silnie powiązana z takimi cechami jak: 

  - **typ umowy** (Contract), 
  - **długość współpracy** (tenure), 
  - **miesięczne opłaty** (MonthlyCharges) 
  - **wykorzystywane usługi dodatkowe** (np. OnlineSecurity, StreamingTV).

## Co mówią dane o klientach firmy?

Zdecydowana większość klientów (ok. `r round(procenty["No"], 1)`%) pozostaje przy usługach firmy, co wskazuje na ogólnie dobrą retencję. Klienci firmy najczęściej korzystają z internetu światłowodowego (Fiber optic), a także usług takich jak telewizja (StreamingTV) i płatności elektroniczne (Electronic check).

Klienci lojalni zazwyczaj mają **dłuższy staż**, **niższe opłaty miesięczne** i częściej wybierają **umowy długoterminowe**.

## Co charakteryzuje klientów, którzy odchodzą? 

Klienci, którzy rezygnują z usług:

  - posiadają umowy na czas nieokreślony (miesięczne),
  
  - mają niski staż (niski tenure),
  
  - ponoszą wyższe opłaty miesięczne,
  
  - rzadziej korzystają z usług zabezpieczających (OnlineSecurity, TechSupport).


## Co firma może z tym zrobić?

Aby przeciwdziałać odchodzeniu klientów, firma powinna:

  - zachęcać do podpisywania umów długoterminowych (np. zniżkami),
  
  - monitorować klientów w pierwszych miesiącach korzystania i aktywnie wspierać ich onboarding,
  
  - oferować pakiety lojalnościowe z usługami dodatkowymi (np. bezpieczeństwo online, wsparcie techniczne),
  
  - segmentować klientów według ryzyka rezygnacji i kierować działania retencyjne do odpowiednich grup.





